臺灣高等法院臺中分院刑事判決　　 94年度上更(一)字第240號
　　上　訴　人　臺灣臺中地方法院檢察署檢察官
　　上　訴　人
　　即　被　告　戊○○
　　　　　　　　丁○　　64歲.
　　　　　　　　乙○○
　　　　　　　　甲○○
　　共　　　同
　　選任辯護人　蔡本勇律師
上列上訴人等因被告偽證案件，不服臺灣臺中地方法院九十年度
訴字第一一九六號，中華民國九十年九月二十八日第一審判決（
起訴案號：臺灣臺中地方法院檢察署八十九年度偵字第一三一六
八號），提起上訴，判決後經最高法院發回更審，本院判決如下
：
    主  文
原判決撤銷。
戊○○、丁○、乙○○、甲○○均無罪。
    理  由
一、本件公訴意旨略以：被告戊○○、丁○、乙○○、甲○○、
    與呂貴美、己○○共有坐落南投縣草屯鎮○○段第一九四─
    二、一二七六、一二七七、一二七六─三八號土地。丙○○
    因興建房屋欲通行上開土地，遂透過王憲備、洪建宗介紹與
    己○○訂定私設道路通行權契約，己○○並稱已得其他共有
    人同意，雙方約定價金新臺幣（下同）一千八百萬元，並於
    民國八十四年六月五日由己○○代表其餘共有人簽訂契約。
    嗣丙○○以己○○前開簽訂之契約係未經戊○○等共有人同
    意所偽簽，向臺灣南投地方法院檢察署提出告發，經提起公
    訴，臺灣南投地方法院判決己○○無罪，經檢察官提起上訴
    ，於本院八十五年度上訴字第二三三八號審理中，被告丁○
    、甲○○、戊○○於八十六年四月二十四日法院審理中，均
    具結後，就案情有重要關係事項為不實之證述：「大家是有
    協議一千萬以上就可以賣通行權，這沒有書面，只是有共識
    而已」、「這只是共識，知道有這個價錢而已」、「事前有
    協商、只是要賣這個價錢」等語；又此案經判決有罪，己○○上訴最高法院，經最高法院發回更審，本院以八十八年度
    上更(一)字第一二五號分案審理，被告丁○、戊○○、乙○○
    復於八十八年六月十七日審理中，均具結後為：「在簽約前
    二週或二十天左右開會，如果超過一千萬，股東可以賣」、
    「我們有協議，達到一千萬，股東可以賣掉，檢察官沒有問
    ，所以我沒說，這協議是口頭的。」等不實之證述，經丙○○提起告訴，因認被告四人涉犯刑法第一百六十八條之偽證
    罪嫌。
二、按犯罪事實應依證據認定之，無證據不得認定犯罪事實；又
    案件不能證明被告犯罪者，應諭知無罪之判決，刑事訴訟法
    第一百五十四條第二項、第三百零一條第一項分別定有明文
    。再者，認定不利於被告之事實，須依積極證據，苟積極證
    據不足為不利於被告事實之認定時，即應為有利於被告之認
    定，更不必有何有利之證據；又認定犯罪事實所憑之證據，
    雖不以直接證據為限，間接證據亦包括在內；然無論直接或
    間接證據，其為訴訟上之證明，須於通常一般之人均不致於
    有所懷疑，而得確信其為真實之程度者，始得據之為有罪之
    認定，業分經最高法院三十年上字第八一六號、七十六年臺
    上字第四九八六號著有判例。
三、本件公訴意旨認被告戊○○、丁○、乙○○、甲○○涉有偽
    證罪嫌，係以(一)共有人之一之呂貴美就共有事務均委由其弟
    呂舜田處理，呂舜田到庭證稱渠等共有人之間並未就此有開
    會決議，且於八十四年七月十日亦曾以郵局存證信函告知己○○、丙○○並未授權、委任己○○代訂契約，有存證信函
    影本一份在卷足憑；(二)己○○稱與丙○○簽約之前二十天，
    共有人有開會二次，均在埔里鎮○○路三六○號一樓開會，
    其中一次呂舜田未到，其餘人均有到，與股東談好一千萬元
    之價格，才再與丙○○簽約等語，與被告丁○稱：開會時，
    所有的共有人應該都有到場。被告戊○○、甲○○、乙○○
    則稱；渠等與己○○都有到場，呂貴美部分委託呂舜田，有
    無到場不記得等語。又被告四人均稱開會地點第一次在丁○
    家裡，一次在南投縣埔里鎮○○路六九號一樓等語。則被告
    所稱開會所到之人數、地點與己○○所述有所矛盾；(三)己○○又與洪建宗共謀，由洪建宗出面充當買主，與戊○○等人
    簽定私設道路通行權契約，雙方並約定價款為一千萬元，於
    八十四年六月七日簽訂契約。經證人洪建宗到庭證稱：我與
    己○○是好朋友，丙○○急著買通行權，透過王憲備找我去
    向己○○洽談此通行權之買賣，後來己○○稱可與其他股東
    談，將價格再壓低，說他有價差可賺，一千萬的價格是己○○處理的，才叫我去簽約，本件買賣我約賺二百萬元，是己○○給的等語，是共有人之一呂貴美及其代理人呂舜田已到
    庭證稱確未有開會決議以一千萬元出售通行權，且被告等人
    與己○○就開會之地點、人數，所述相互矛盾，顯見渠等所
    述並非真實為據，並以被告丁○、甲○○、戊○○於八十六
    年四月二十四日在本院八十五年度上訴字第二三三八號審理
    筆錄，及被告丁○、戊○○、乙○○於八十八年六月十七日
    臺灣高等法院臺中分院以八十八年度上更(一)字第一二五號審
    理筆錄影本附卷為佐證，訊據被告戊○○、丁○、乙○○、
    甲○○等四人，雖不否認確有於前開時、地，向本院承辦上
    開各案之法官，於具結後為上開證詞，但均堅決否認有何偽
    證犯行，並以伊等確有於八十四年五月中旬，及於五月底、
    六月初，各開會一次，並達成前開共識，所證並無不實，反
    係證人呂舜田前後所證反覆不一，其於偵、審中所為不利伊
    等之證詞，才不可採信，應不得以其證詞資為土地共有人並
    未開會之證明，本案伊等之土地共有人己○○應係為賺取差
    價，先於八十四年六月五日與告發人丙○○簽約，並代理各
    共有人簽名，後因己○○無法確認各共有人開會協議所達成
    「超過一千萬元股東可以賣」之法律效果，又擔心伊等知悉
    其私賺差價之情事，為隱瞞其與告發人丙○○之契約，方委
    託證人洪建宗於一千六百萬元之內，與共有人簽約，嗣各共
    有人於同年六月七日依開會協議內容，在當場未討論之情形
    下，即以價金一千萬元出賣給洪建宗，由此簽約過程，可證
    伊等先前確有開會，並達到前開共識之情事，再從證人洪建
    宗於原審證稱「（六月七日寫協議書時），當時這個價格（
    即一千萬元）已經談好了」、「其實事前已同意，否則不會
    帶錢」等語，及呂舜田在原審證述「在寫（一千萬元）協議
    書當時沒有討價還價」乙情，益可證明己○○在與告發人丙○○簽約之時，即獲得伊等之同意以一千萬元出售土地通行
    權，原審判決以伊等若曾開會，己○○直可逕以一千萬元與
    洪建宗簽立委託書，殊無理由再以一千六百萬元與洪建宗簽
    立委託書為詞，推論並無開會事實，顯有違誤，況伊等就上
    開開會事實有無之證述，並非影響該案判決結果之重要事項
    ，伊等係受冤枉，應不為罪等情為辯。
四、經查：
  (一)前揭土地共有人之一之呂貴美，就共有事務均委由其弟呂舜
    田處理．已據呂貴美、呂舜田於偵訊結證明確（偵查卷第九
    十七、九十八頁），呂貴美不親自參與，而委由他人處理共
    有土地事務，被告主觀上自認為呂舜田參與開會或表示意見
    ，等同於呂貴美本人所為，是尚不能以呂貴美本人未曾參加
    開會，即謂被告前揭共同人間有協議或有開會，如價金一千
    萬以上就可以出賣土地通行權等證詞係故為虛偽。
  (二)呂舜田固於偵訊證述渠等共有人之間並未就土地通行權事有
    開會決議，且於八十四年七月十日亦曾以郵局存證信函告知
    己○○、丙○○並未授權、委任己○○代訂契約等語（偵卷
    第九十一、九十二頁），然呂舜田於本院八十八年度上更 (
    一)字第一二五號己○○偽造私文書案件郤係證述「戊○○
    有在電話中跟我談過，他說路權要出讓，但沒說賣給誰，條
    件我不記得了，因太久了」、「（寫協議書前有無共識，只
    要達一千萬就可以出讓路權給任何人？）開會講的是那一條
    我忘了，但五、六月的確有開會，之前也有開會，但內容我
    忘了」（詳一審卷第七十七頁起），且於原審法院審理中亦
    證述伊於八十四年六月七日去簽約，在此之前戊○○有打電
    話給伊，表示要以一千萬元賣出，否則伊於六月七日也不會
    去簽約，伊於偵查中係證稱伊未去開過會，至戊○○等人有
    無開會，伊不清楚，因那段時間伊兒子逃兵，心情煩亂，記
    憶上有點問題，印象中應該有通知伊去開會，祇是伊沒去，
    伊住花蓮，每一次開會不一定會到，道路通行權的事情，其
    等常常有開會，都是戊○○和伊聯絡，伊參加開會時，有一
    次論及以一千萬來賣等語（第一審卷第一六一頁至第一六三
    頁）。前後說詞歧異，且差異甚鉅，顯難僅以呂舜田偵訊證
    述即逕為不利被告之認定，況共有人間如前完全未討論及通
    行權如何出賣，己○○竟擅自與他人協議出賣通行權並訂約
    ，呂舜田知悉上情，應係大為不滿，惟呂舜田於偵訊又稱「
    己○○賣出後，才通知我去蓋章及領錢」、「（是否簽此份
    書類？）是」，似乎全未異議即於偵卷第三十頁之契約書上
    簽名並領取金錢，如共有人前未曾有出賣通行權之協議，則
    何以呂舜田於八十四年六月七日郤願於偵查卷第三十三頁之
    協議書上簽名（因呂舜田代理呂貴美之簽名洽在折頁處，是
    未能全部影印，然呂舜田已於偵訊及原審自承有在此份協議
    書上代理呂貴美簽名，此詳偵查卷第九十一頁反面第七、八
    行及一審卷第一二０頁倒數第五行），則所述共有人間未曾
    為任何協議云云顯屬違常。
  (三)又起訴書記載「己○○又與洪建宗共謀，由洪建宗出面充當
    買主，與戊○○等人簽定私設道路通行權契約，雙方並約定
    價款為一千萬元，於八十四年六月七日簽定契約。經證人洪
    建宗到庭證稱：我與己○○是好朋友，丙○○急著買通行權
    ，透過王憲備找我去向己○○洽談此通行權之買賣，後來己○○稱可與其他股東談，將價格再壓低，說他有價差可賺」
    ，如共有人之前未有價格協議，又有何「將價格再壓低」可
    言，己○○既有從中牟利賺取差價之舉，其餘共有人事後得
    知，自係大為不滿，而不願承認己○○代訂之契約，自即可
    合理解釋呂舜田於八十七年六月七日在協議書上簽名後，又
    何以於八十四年七月十日寄發存證信函否認授權。
  (四)又己○○與被告四人就關於出賣土地通行權之開會地點、次
    數及共有人是否全部到場之事，前後說詞固略有不符（詳前
    揭理由三之(二)），然本案土地共有人人數不多，其等就土地
    通行權出賣之協議商討原無一定要式，並非必以正式開會討
    論作成紀錄方式為之，亦大可由共有人各自討論獲致共識，
    其等原有信任關係始會合夥購買土地，是各次協議並非必定
    作成書面紀錄，事後追述，就開會時是否全體到場，或有部
    分共有人未到場，而於事後另行告知獲得同意，暨開會地點
    、次數等細節，實難期被告等仍能記憶周詳，斷不能以供詞
    比對結果略見齟齬，即逕推認被告有偽證犯行。
  (五)又己○○就其本身刑案於檢察署縱曾稱「他們（指被告）沒
    同意，未授權給我，我是八十四年七月十五日與洪建宗付第
    二期款，事情才爆發」，然被告所謂「如果超過一千萬，股
    東可以賣」語，不能排除僅係表明其等有如果超過一千萬元
    之價格，共有人願意出賣土地通行權之協議，不能以「如果
    超過一千萬，股東可以賣」之筆錄記載，即謂被告等曾證述
    有授權己○○出賣土地通行權，既無事證證明被告曾證述有
    授權關係，是不能以己○○否認之，即謂被告有偽證犯行。
  (六)又刑法第一百六十八條之偽證罪，以於案情有重要關係之事
    項，故意為虛偽之陳述為構成要件，所謂於案情有重要關係
    之事項，係指該事項之有無，足以影響於裁判之結果者而言
    ，蓋證人就此種事項為虛偽之陳述，則有使裁判陷於錯誤之
    危險，故以之為偽證罪，而科以刑罰，苟其事項之有無，與
    裁判之結果無關，僅因其陳述虛偽，而即對之科刑未免失之
    過酷，是以上開法條加此特別構成要件，以限定虛偽陳述之
    範圍，與其他立法例對於證人虛偽陳述之結果不設何等區別
    者，其立法精神自有不同（參考最高法院二十九年上字第二
    三四一號、三十年度上字第二０三二號判例意旨），又按刑
    法第二百十條之偽造私文書罪，以捏造他人名義制作文書為
    其構成要件之一，如於制作文書時，該文書名義人並未到場
    ，僅由行為人代為署名簽署，但於該名押之下註一代字，以
    明此項署名非文書名義人所簽，並以表明訂立契約書之責任
    由行為人負擔，即與捏造他人名義之要件不合，此迭據最高
    法院著有二十六年渝上字第一二五號判例、七十二年台上字
    第七○八六號判決及八十二年台上字第四七八○號判決可資
    參考，經查己○○就與被告四人及呂貴美共有之坐落南投縣
    草屯鎮○○段第一九四─二、一二七六、一二七七、一二七
    六─三八號，於八十四年六月五日與丙○○簽訂「私設道路
    通行權契約」，約定提供上該土地供丙○○及國王社區住戶
    通行使用，有契約書影本附卷可參，惟丙○○於偵訊陳述「
    他（指己○○）說他可以代表所有地主，簽約時他說他可以
    全權代表（詳偵卷第七十四頁反面）」，又依該契約書記載
    ，己○○除因係契約中甲方當事人之一，是於契約書簽本身
    姓名外，並以代理人名義（書寫「己○○代簽」）於甲方立
    約人欄書寫被告四人及呂貴美姓名，己○○既於契約書上書
    明「己○○代簽」之文字，自係向丙○○明確表明上該被告
    四人及呂貴美之姓名均非被告及呂貴美本人親簽，而係己○○所代理書寫，從而上該契約書自形式觀之，顯非被告及呂
    貴美本人親與丙○○簽立之文書，實質上己○○亦向丙○○
    表明併代理其他共有人簽約，是不論己○○是否經被告四人
    及呂貴美授權，揆諸上揭最高法院判例及判決意旨，其所為
    均與無製作權人而捏造他人名義製作文書之構成要件不符，
    而己○○固經檢察署認有於前揭私設道路通行權契約書上偽
    簽丁○、戊○○、乙○○、呂貴美、甲○○等共有人之簽名
    ，是涉嫌偽造私文書提起公訴，然查己○○已經本院八十八
    年度上更(一)字第一二五號判決認定「．．．，(二)況經查卷附
    之私設道路通行權契約之立約人欄中，除被告己○○與告訴
    人丙○○名字分別由其本人親自簽寫外，其他立約人丁○、
    戊○○、乙○○、呂貴美、甲○○等人之名字係被告己○○
    所代簽，且在上開名字之下均由被告己○○註明『己○○代
    簽』字樣，以明此等簽名並非其他共有人所簽，有上開契約
    可證，是被告（指己○○）並非捏造丁○、戊○○、乙○○
    、呂貴美、甲○○之名義而與告訴人丙○○簽立上開契約」
    ，而判處無罪確定，有判決書及己○○前案紀錄表可參，上
    該私設道路通行權契約書上被告及呂貴美姓名，以形式觀之
    已非被告及呂貴美本人所為文書，既無他人名義私文書存在
    ，己○○所為顯不該當於偽造私文書罪責，則不論被告於本
    院八十五年度上訴字第二三三八號審理時證詞內容為何，均
    不足以影響該己○○偽造文書案件之無罪判決結果，證詞內
    容既非於案情有重要關係之事項，與偽證罪構成要件不符，
    揆諸前揭判例意旨，自難科處被告等以偽證刑責。
五、綜上，本案並無積極明確之證據足認被告確有公訴人所指上
    開犯行，被告犯罪不能證明，原審遽為被告有罪之認定，尚
    有未洽，檢察官上訴意旨認應加重量刑云云更無可採，爰撤
    銷原審判決，並另為無罪之諭知。
據上論結，應依刑事訴訟法第三百六十九條第一項前段、第三百
六十四條、第三百零一條第一項前段，判決如主文。
本案經檢察官庚○○到庭執行職務。
中　　華　　民　　國　　94　　年　　9 　　月　　14　　日
               刑事第五庭　審判長法　官　袁　從　楨
                                 法　官　郭　同　奇
                                 法　官　姚　勳　昌
上列正本證明與原本無異。
檢察官得上訴。
如不服本判決應於收受送達後十日內向本院提出上訴書狀，其未
敘述上訴之理由者並得於提起上訴後十日內向本院補提理由書（
均須按他造當事人之人數附繕本）。
                                 書記官　洪　麗　華
中　　華　　民　　國　　94　　年　　9 　　月　　15　　日
　　　　　　　　　　　　　　　　　　　　　　　　　　　Ｆ
